臺灣高等法院高雄分院民事判決　九十一年度重上字第九號
　　　上　訴　人　　己○○○
　　　　　　　　　　丙○○
　　　　　　　　　　丁○○
　　　　　　　　　　戊○○
　　　　　　　　　　甲○○
　　　被　上訴人　　乙○○
右當事人間土地所有權移轉登記事件，上訴人對於中華民國九十年十月二十九日臺灣
屏東地方法院九十年度重訴字第二二一號第一審判決提起上訴，本院判決如左：
　　　主　　　文
原判決廢棄。
被上訴人應協同上訴人向屏東縣潮州地政事務所就屏東縣潮洲鎮○○○段一小段二三
０地號，田，面積零點零八二九公頃及同小段一五六地號，田，面積零點零五一七公
頃土地，辦理為上訴人及被上訴人公同共有之所有權移轉登記。
第一、二審訴訟費用由被上訴人負擔。
　　　事實及理由
一、按因公同共有物被一部分公同共有人為移轉物權之處分，而其他公同共有人對之
    提起物權契約無效之訴時，如已得處分行為人（包含同意處分人）以外之公同共
    有人全體之同意，則無論公同共有人中之一人或數人，自均得單獨或共同起訴，
    要不能謂其當事人之適格有所欠缺（參閱最高法院三十七年上字第六九三九號判
    例）。經查本件系爭坐落屏東縣潮州鎮○○○段一小段二三０地號及同小段一五
    六地號土地（以下簡稱系爭土地）業經本院八十一年重上字第二二號判決為合夥
    人洪仙景、甲○○及被上訴人乙○○所公同共有，並經確定在案，此有原法院八
    十年度重訴字第二四號，本院八十一年重上字第二二號民事判決影本各一份，原
    法院判決確定證明書影本一份附卷可稽（見原審卷第八頁至第二十頁），而上訴
    人己○○○、丙○○、丁○○與戊○○既為洪仙景之繼承人，茲於洪仙景死亡後
    ，其就系爭土地之公同共有部分，亦應由上訴人己○○○、丙○○、丁○○與戊
    ○○共同繼承。雖前揭合夥人洪仙景死亡，而有構成退夥之原因，然在合夥財產
　　未結算前，系爭土地仍屬上訴人甲○○與被上訴人乙○○及洪仙景之繼承人即上
    訴人己○○○、丙○○、丁○○及戊○○等人公同共有。而關於公同共有物之處
　　分及其他權利之行使，除其公同共有關係所由規定之法律或契約另有規定外，固
　　應得公同共有人全體之同意（參閱民法第八百二十八條第二項），惟揆諸首揭判
　　例，如公同共有物被一部分公同共有人為移轉物權之處分，事實上無法得該為處
　　分行為之公同共有人之同意，以請求救濟，此時亦得由處分行為人（包含同意處
　　分人）以外之公同共有人全體之同意行使公同共有物之權，為共同起訴，是以本
　　件上訴人等起訴請求被上訴人應將系爭土地移轉登記為兩造公同共有，其當事人
　　適格應無欠缺，合先敘明。
二、上訴人主張上訴人己○○○、丙○○、丁○○與戊○○為洪仙景之繼承人，因洪
    仙景與上訴人甲○○前與被上訴人乙○○合夥，向屏東縣政府標購系爭土地二筆
    ，而登記在被上訴人名下，則系爭土地既係兩造所公同共有，被上訴人後來竟否
    認有此合夥關係存在，經上訴人訴請本院判決上訴人勝訴，確認公同共有關係存
　　在確定案。惟上訴人持前開確定判決向地政事務所申請辦理移轉登記，地政事務
　　所以該判決為確認判決，非給付判決，而無從辦理駁回。為求名實相符，且被上
　　訴人對系爭土地管理不當，上訴人主張終止信託關係，回復單純合夥關係，上訴
　　人自有請求被上訴人將系爭土地登記為公同共有之權利。並以上訴本院之上訴理
　　由書狀通知被上訴人，以合夥之名義，解任被上訴人為執行合夥事業代表，且終
　　止「合夥」與被上訴人間關於系爭土地之信託關係，爰求為判決被上訴人應協同
　　上訴人向屏東縣潮州地政事務所就系爭土地二筆辦理為上訴人及被上訴人公同共
　　有之所有權移轉登記。被上訴人則以「合夥人於合夥清算前，不得請求合夥財產
　　之分析。」、「合夥財產於清償合夥債務及返還各合夥人出資後，尚有賸餘者，
　　按各合夥人應受分配利益之成數分配之」。本件上訴人未付清應分擔之貸款本息
　　，未清償合夥債務（土銀貸款本息），復未清算，即遽爾請求移轉登記，於法不
　　合，自屬無據等語資為抗辯。
三、本件原審對於上訴人之請求，判決上訴人敗訴，上訴人全部聲明不服，求為判決
    如主文所示，被上訴人則求為判決駁回上訴。
四、按所謂信託行為，係指信託人將財產所有權移轉與受託人，使其成為權利人，以
　　達到當事人間一定目的之法律行為。信託關係係以當事人間之信任關係為基礎，
　　其性質與委任關係類似，自可類推適用民法第五百四十九條第一項規定，認為當
　　事人之任何一方得隨時終止信託契約（參照最高法院八十三年度台上字第九九八
　　號及同院七十年度台上字第一九八四號判決）。經查依洪仙景與上訴人甲○○及
　　被上訴人乙○○於七十七年一月十三日所訂本件系爭共同標購建地契約書（見原
　　審卷第六九頁、第七十頁）內容所示，系爭土地係由乙○○（甲方）、甲○○（
　　乙方）、洪仙景（丙方）三人共同標得，並約定將系爭土地登記在被上訴人名下
　　。次依該契約書第三項所載：「上列兩筆土地（即系爭土地）經甲、乙、丙方公
　　議同意盡速處理出售，並訂定最低售價右後：(一)五魁寮一段二三０地號每坪出售
　　低價三萬五千元。(二)五魁寮一段一五六地號每坪出售低價二萬一千元，如有承購
　　者超出該價願承買而人數二人以上，依最高價為優先，甲乙丙任何一方不得異議
　　拒絕。」可見兩造係以在合夥共同標購系爭土地，賺取價差為目的，將標購得之
　　系爭土地登記為被上訴人名義，並約定最低價限出售，而依最高價為優先，甲、
　　乙、丙任何一方不得異議拒絕等情，核與前揭信託行為相符，是上訴人主張兩造
　　間將合夥標購得之系爭土地登記在被上訴人名下之行為屬信託關係，應屬可採。
　　雖被上訴人抗辯稱，伊兩造間並無信託關係，依民法有關合夥之規定，兩造間應
　　適用委任關係云云，然依上開說明，信託關係係以當事人間之信任關係為基礎，
　　其性質與委任關係類似，自可類推適用民法第五百四十九條第一項之規定，認為
　　當事人之任何一方得隨時終止信託契約，故，本件上訴人以其提出於本院之上訴
　　書狀通知被上訴人終止其就系爭土地與被上訴人間信託契約關係，即屬有據，被
　　上訴人前開抗辯，應屬不足採信。從而被上訴人於收受上開訴狀繕本之送達時，
　　兩造之信託契約即為終止，上訴人據而請求被上訴人應將渠等合夥共同標購之系
　　爭土地，回復移轉登記於兩造之名下而為公同共有，即為有理由，應予准許。
五、至於被上訴人雖抗辯；合夥人洪仙景已於八十二年十一月十八日死亡，乃屬法定
　　退夥，其繼承人即上訴人己○○○、丙○○、丁○○與戊○○四人，仍根據合夥
　　關係，請求移轉系爭土地為公同共有，自屬無據。系爭土地業經被上訴人出售訴
　　外人楊沈嫌，上訴人之請求，顯已給付不能，上訴人只能請求清算，分配售地所
　　得，上訴人再訴請將系爭土地登記為兩造公同共有，顯無理由。又上訴人未付清
　　應分擔之貸款本息，被上訴人依不安抗辯，同時履行抗辯，自得拒絕履行。上訴
　　人自認合夥尚未清算，其請求移轉系爭土地為公同共有，自屬於法無據。又依民
　　法第八百二十八條規定，上訴人未經被上訴人同意，逕行片面終止信託關係，或
　　以「合夥之名義」解任被上訴人為執行合夥事業代表，自屬無效。其請求移轉登
　　記，亦嫌無據。合夥之本旨為標地，出售，賺取差價，分配利益，並無合夥買賣
　　登記為三人公同共有之約定。土地既早在七十八年五月六日出售他人，上訴人請
　　求登記系爭土地為合夥人公同共有，違背合夥本旨，自無理由。又依民法第六百
　　八十二條第一項規定：「合夥人於合夥清算前，不得請求合夥財產之分析。」上
　　訴人請求將系爭土地登記為兩造公同共有之所有權移轉登記，本質上即係請求分
　　析合夥財產或分配利益，然本件合夥既尚未經清算，積欠土地銀行潮州分行之貸
　　款本息，依一審和解筆錄應負移轉登記與楊沈嫌之債務，均係合夥之債務，均既
　　未清償，亦尚未返還各合夥人之出資，上訴人訴請移轉登記，自屬無據等語。按
　　合夥之事務，除契約另有訂定或另有決議外，由合夥人全體共同執行之。民法第
　　六百七十一條第一項定有明文。又依上開系爭共同標購建地契約書內容第三項所
　　載：「甲、乙、丙方公議同意盡速處理出售：：：如有承購者超出該價承買而人
　　數二人以上，依最高價為優先，甲乙丙任何一方不得異議拒絕。」契約中並未有
　　另行訂定或決議其合夥之事業由被上訴人單獨執行之，雖系爭土地係登記在被上
　　訴人名下，然此乃兩造間之信託登記行為，亦已如前述，並非據此即認被上訴人
　　就渠等之合夥關係得單獨執行合夥事務，應無疑義。上訴人依民法第六百七十四
　　條第二項規定，解任被上訴人為執行合夥事業之代表，固屬無據。然本案上訴人
　　己○○○、丙○○、丁○○與戊○○等四人之起訴請求，係因繼承洪仙景就本案
　　合夥之公同共有部分，而依公同共有之法律關係行使權利而為，是被上訴人抗辯
　　稱上訴人己○○○等四人係根據合夥關係請求移轉系爭土地為公同共有云云，尚
　　屬誤會。次查系爭土地縱如被上訴人所述，已訂約出售與訴外人楊沈嫌，然系爭
　　二筆土地之所有權尚未移轉登記與楊沈嫌，而仍登記在被上訴人名下，此亦有系
　　爭土地之土地登記簿謄本二份在卷可稽，自非屬有給付不能之情事，是被上訴人
　　所辯，系爭土地，伊已出售與訴外人楊沈嫌，上訴人之請求已給付不能云云，亦
　　不足採信。再按所謂同時履行之抗辯，乃係基於雙務契約而發生，倘雙方之債務
　　，非本於同一之雙務契約而發生，縱令雙方債務在事實上有密切之關係，或雙方
　　之債務雖因同一之雙務契約而發生，然其一方之給付，與他方之給付，並非立於
　　互為對待給付之關係者，均不能發生同時履行之抗辯（參閱最高法院五十九年台
　　上字第八五０號判例）。本件被上訴人雖抗辯上訴人未付清應分擔之貸款本息前
　　，被上訴人依不安抗辯，同時履行抗辯，自得拒絕履行云云，惟被上訴人之此項
　　請求，與上訴人請求終止信託關係後，移轉系爭土地為兩造公同共有，並非立於
　　互為對待給付之關係，依上揭判例，被上訴人主張同時履行抗辯，及不安抗辯，
　　均屬無據。再被上訴人所抗辯，合夥人於合夥清算前，不得請求合夥財產之分析
　　，固為民法第六百八十二條第一項所明定，惟本案上訴人係以終止信託登記之法
　　律關係，請求被上訴人應將因合夥而信託登記於被上訴人名下之系爭土地二筆回
　　復移轉登記為上訴人與被上訴人公同共有，並非請求個別移轉或分割登記為分別
　　所有，此非屬清算，顯與合夥財產之分析不同。至於雖因合夥人洪仙景之死亡，
　　而生法定退夥之事由，惟退夥之法律效果亦僅生合夥財產結算之問題，亦與財產
　　之分析尚屬有異，因之，被上訴人抗辯上訴人請求將系爭土地之所有權移轉登記
　　為兩造公同共有，本質上即係請求分析合夥財產或分配利益云云，亦屬不足採信
　　。
六、綜上所述，上訴人依終止信託登記合夥財產之法律關係，請求被上訴人應協同上
    訴人向該管屏東縣潮州地政事務所就合夥所有之系爭二筆土地辦理為兩造公同共
    有之所有權移轉登記，即為有理由，應予准許，原審疏未詳查，遽予駁回，尚有
    未洽。上訴意旨，指摘原判決不當，求予廢棄改判，即為有理由，應由本院將原
    判決廢棄，並改判如主文第二項所示。
七、據上論結，本件上訴為有理由，依民事訴訟法第四百五十條、第七十八條，判決
　　如主文。
中　　華　　民　　國　　　　九十一　　　年　　　七　 　 月　　 十二　　 日
　　　　　　　　　　　　　　　　　　　臺灣高等法院高雄分院民事第一庭
~B1審判長法官　黃金石
~B2法　　　官　鄭月霞
~B3法　　　官　吳登輝
右為正本係照原本作成。
如對本判決上訴，須於判決送達後二十日內向本院提出上訴狀，其未表明上訴理由者
，應於上訴後二十日內向本院提出上訴理由書（均須按他造當事人之人數附繕本）。
上訴時應提出委任律師或具有律師資格之人之委任狀，並依附註條文規定辦理。
中　　華　　民　　國　　　　九十一　　　年　　　七　　　月　　 十五 　　日
~B法院書記官　劉金萍
附註：
民事訴訟法第四百六十六條之一：
對於第二審判決上訴，上訴人應委任律師為訴訟代理人，但上訴人或其法定代理人具
有律師資格者，不在此限。
上訴人之配偶、三親等內之血親、二親等內之姻親，或上訴人為法人、中央或地方機
關時，其所屬專任人員具有律師資格並經法院認為適當者，亦得為第三審訴訟代理人
。
第一項但書及第二項情形，應於提起上訴或委任時釋明之。
　　　　　　　　　　　　　　　　　　　　　　　　　　　　　　　　　　　　Ｈ
